【裁判字號】    97,上,430
【裁判日期】    970813
【裁判案由】    分配表異議之訴
【裁判全文】
臺灣高等法院民事判決                   97年度上字第430號
上  訴  人  丙○○
訴訟代理人  張瑞釗律師
被  上訴人  丁○○（甲○○之承受訴訟人）
            乙○○（甲○○之承受訴訟人）
訴訟代理人  姜志俊律師
上列當事人間分配表異議之訴事件，上訴人對於中華民國97年3
月28日臺灣臺北地方法院96年度訴字第5574號第一審判決提起上
訴，經本院於97年7月30日言詞辯論終結，判決如下：
    主  文
上訴駁回。
第二審訴訟費用由上訴人負擔。
    事實及理由
一、被上訴人丁○○、乙○○之被繼承人甲○○於民國（下同）
    97年7月17日死亡， 被上訴人丁○○、乙○○為其法定繼承
    人，有財團法人徐元智先生醫藥基金會附設亞東紀念醫院出
    具之死亡證明書、戶籍謄本足稽（見本院卷38-40頁）， 並
    聲明承受訴訟，核無不合，應予准許。
二、被上訴人起訴主張：
（一）上訴人前以原審法院 88年度票字第278號民事確定裁定為
      執行名義，於93年 2月20日向原審法院民事執行處聲請執
      行債務人廖凱修之財產，執行債權額為新台幣（下同）10
      ,000,000 元本票金額及利息， 由原審法院以93年度執字
      第6223號給付票款強制執行事件受理。惟因上訴人對債務
      人廖凱修之本票債權請求權已罹於時效，經廖凱修依強制
      執行法第14條對上訴人提起債務人異議之訴，由原審法院
      93年度重訴字第701號、本院93年度重上字第445號、最高
      法院94年度台抗字第549號判決廖凱修勝訴確定， 上訴人
      上開本票裁定執行名義之執行力已被排除，其所為強制執
      行聲請亦經原審法院民事執行處裁定駁回確定在案。而原
      審法院民事執行處已於93年 4月22日囑託中央信託局就所
      查封執行債務人廖凱修之股票代為拍賣，中央信託局並於
      93年5月5日將拍賣股票所得價金14,149,131元匯入中央銀
      行國庫局原審法院專戶內。雖上訴人另本於債權讓與及消
      費借貸契約關係，另行起訴請求廖凱修返還借款10,000,
      000元本息，經原審法院94年度重訴字第268號、本院94年
      度重上字第333號、最高法院96年度台上字第310號於96年
      2月8日判決勝訴確定（下稱系爭返還借款確定判決），上
      訴人即持上開返還借款勝訴之假執行判決及確定判決再向
      原審法院民事執行處聲請執行廖凱修之財產而聲明參與分
      配，分別由原審法院以95年度執字第38504號、 96年度執
      字第19438號執行事件受理，惟均已在強制執行法第32 條
      規定標的物拍賣終結之後，上訴人僅得就伊分配後餘額受
      清償。查伊對廖凱修之債權原本為29,298,750元，而執行
      所得為14,149,131元，尚無法足額清償，自無餘額可供分
      配予上訴人。況廖凱修業已如數向上訴人清償所積欠之借
      款債務本息，上訴人應受分配金額即應為零。詎原審法院
      民事執行處竟將拍賣執行所得中4,358,799元 （含執行費
      80,000元及上訴人債權4,278,799元）分配予上訴人， 顯
      已違反強制執行法第32條規定。
（二）伊於收受原審法院民事執行處制作之分配表後，即於96年
      7月6日提出書狀聲明異議，並於分配期日96年 7月10日起
      10日內起訴，合於強制執行法第39條、第41條規定程序，
      爰依強制執行法第41條第1項規定， 提起分配表異議之訴
      ，聲明將原審法院93年度執字第6223號給付票款強制執行
      事件中就債務人廖凱修所有之股票拍賣所得價金，定於96
      年7月10日上午11時實行分配之分配表中， 次序1、3分配
      與上訴人之4,358,799元（含執行費80,000元、 執行債權
      4,278,799元）應減為零元。
三、上訴人則以：
（一）伊取得對廖凱修之返還借款確定判決與原審法院88年度票
      字第278號本票裁定所載債權， 係出於同一筆10,000,000
      元之借款債權，縱認伊對廖凱修之本票債權已罹於時效而
      消滅，仍應認伊以 88年度票字第278號為執行名義之強制
      執行聲請及於系爭返還借款確定判決之執行名義，伊仍得
      以執行債權人身分聲請繼續執行原審法院93年度執字第62
      23號給付票款強制執行事件，而非參與分配債權人，故伊
      並非於債務人廖凱修所有股票經拍賣終結後始為參與分配
      。
（二）又原審法院93年度執字第6223號給付票款強制執行事件，
      係由伊以債權人身分聲請執行，被上訴人之被繼承人甲○
      ○僅為參與分配債權人。嗣原審法院於95年 4月28日裁定
      駁回伊強制執行聲請，該執行程序即已終結，甲○○參與
      分配亦失所附麗，應將其參與分配之聲請駁回，惟原審法
      院民事執行處竟仍沿用已終結之93年度執字第6223號執行
      案號製作分配表，將甲○○列為執行債權人而為分配，執
      行程序顯有違誤。再者，甲○○遲至95年 4月19日始參與
      分配，已在債務人廖凱修股票拍賣終結之後，依強制執行
      法第32條規定，應不得列入分配。
（三）縱認伊嗣後向原審法院民事執行處補正系爭返還借款確定
      判決屬於參與分配之性質，惟因原審法院93年執字第6223
      號給付票款強制執行事件係於96年6月20日作成分配表，
      伊已在分配表作成前之96年 3月21日檢同該上開返還借款
      確定判決具狀就原審法院93年度執字第6223號執行拍賣股
      票所得價金參與分配，係於當次分配表作成之日一日前，
      合於強制執行法第32條規定，自得列入分配。
（四）此外，債務人廖凱修迄今仍未向伊清償所欠10,000,000元
      本息債務。
（五）聲明：被上訴人之訴駁回。
四、本件原審為被上訴人勝訴之判決，上訴人不服提起上訴，求
    為判決：（一）原判決廢棄。（二）被上訴人在第一審之訴
    駁回。被上訴人則答辯聲明：上訴駁回。
五、上訴人除引用原審之陳述外，另補陳略以：甲○○就原審法
    院93年度執字第16134號案件，係於93年4月14日提出民事參
    與分配聲明狀聲明參與分配，有該狀所載「民事參與分配聲
    明狀」、「為聲明參與分配事」、「爰依法聲明參與分配」
    等語，是甲○○顯係就伊聲請之強制執行程序聲明參與分配
    ，自難認伊聲請之強制執行程序為前執行程序，甲○○之參
    與分配為後執行程序，該當於強制執行法第33條之規定。
六、兩造不爭執之事實（見原審卷第132、133頁）：
（一）上訴人於93年 2月20日向原審法院民事執行處聲請執行債
      務人廖凱修之財產，執行名義為原審法院88年度票字第27
      8號民事確定裁定， 執行債權額為10,000,000元本金及利
      息，由原審法院以93年度執字第6223號給付票款強制執行
      事件受理。
（二）甲○○於93年 4月14日持執行名義即原審法院93年度促字
      第3721號確定支付命令，向原審法院民事執行處聲請執行
      債務人廖凱修之財產，執行債權額為29,298,750元本金及
      利息，由原審法院以 93年度執字第16134號清償債務強制
      執行事件受理，並於同年5月7日併入93年度執字第6223號
      給付票款強制執行事件執行。
（三）原審法院民事執行處於93年 4月22日囑託中央信託局就查
      封債務人廖凱修所有之股票代為拍賣，中央信託局於93年
      4月30日至5月3日期間拍賣股票， 並於93年5月5日將拍賣
      所得價金14,149,131元匯入中央銀行國庫局原審法院專戶
      內，有中央信託局股份有限公司國內銀行處93年5月7日中
      銀證營字第093110602332號函可稽（見原審卷第122頁）
      。
（四）債務人廖凱修於93年6月4日依強制執行法第14條規定，對
      上訴人提起債務人異議之訴，經原審法院93年度重訴字第
      701號判決、本院93年度重上字第445號判決撤銷原審法院
      93年度執字第6223號給付票款強制執行事件所為之強制執
      行程序，已確定在案，並經原審法院民事執行處通知上訴
      人補正其他執行名義，有原審法院民事執行處94年9月9日
      北院錦93執寅字第6223號函可稽（見原審卷第123頁）。
（五）上訴人於94年1月7日對債務人廖凱修本於消費借貸契約及
      債權讓與之法律關係，訴請廖凱修給付借款10,000,000元
      本息，經原審法院94年度重訴字第268號、 本院94年度重
      上字第333號、最高法院96年度台上字第310號清償債務事
      件受理，判決廖凱修應給付上訴人借款10,000,000元及自
      89年1月7日起之法定遲延利息並已確定，有上開判決可稽
      （見原審卷第40-59頁）。
（六）原審法院93年度執字第6223號給付票款強制執行事件於95
      年 4月28日裁定駁回上訴人強制執行之聲請，雖上訴人提
      起抗告，仍經本院於95年7月11日裁定駁回其抗告確定，
      有該裁定可稽（見原審卷第11、12頁）。
（七）上訴人又於95年7月21日以原審法院94年度重訴字第268號
      、本院 94年度重上字第333號民事判決為執行名義聲請假
      執行，就拍賣廖凱修所有之前開股票所得價金為強制執行
      ，經原審法院以 95年度執字第38504號清償債務強制執行
      事件受理。
（八）上訴人再於96年3月22日持原審法院94年度重訴字第268號
      、本院94年度重上字第333號、最高法院 96年度台上字第
      310號清償債務事件之確定判決聲請就拍賣廖凱修所有之
      前開股票所得價金為強制執行，經原審法院96年度執字第
      19438號清償債務強制執行事件受理， 嗣併入原審法院93
      年度執字第6223號給付票款強制執行事件執行。
（九）以上業經原審調閱原審法院93年度執字第6223號執行卷、
      96年度執字第19438號執行卷及併案執行卷全卷查明無訛
      （見原審卷第26、27頁）。
七、兩造爭執事項：本件經原審依民事訴訟法第270條之1第1項
    第3款規定協議簡化爭點，兩造同意簡化爭點如下（見原審
    卷第133頁），並於本院同意援用（見本院卷第29頁反面）
    ：
（一）甲○○於93年 4月14日所為強制執行程序之聲請，是否因
      原審法院93年度執字第6223號給付票款強制執行事件於95
      年4月28日裁定駁回上訴人強制執行之聲請而失所附麗，
      其參與分配之聲請應駁回，是否有據？
（二）上訴人之參與分配是否逾強制執行法第32條第1項規定時
      期?
（三）被上訴人陳稱執行債務人廖凱修業已向上訴人如數清償所
      欠借款債務10,000,000元本息，上訴人不得再列入分配，
      是否可採？
八、法院之判斷：
（一）甲○○於93年 4月14日所為強制執行程序之聲請，是否因
      原審法院93年度執字第6223號給付票款強制執行事件於95
      年4月28日裁定駁回上訴人強制執行之聲請而失所附麗，
      其參與分配之聲請應駁回，是否有據？
   1、按對於已開始實施強制執行之債務人財產，他債權人再聲
      請強制執行者，已實施執行行為之效力，於為聲請時及於
      該他債權人，應合併其執行程序，並依前二條之規定辦理
      ，強制執行法第33條定有明文。據此：
      (1)他債權人對於已開始強制執行之債務人財產，再聲請強
        制執行者，應屬擬制強制執行之參加，其執行程序因競
        合而應合併辦理，並就合併執行所得金額比照分配程序
        予以處理。又前後各債權人之執行程序既經合併，其在
        前者所實施執行行為之效力，應於聲請時及於後加入之
        他債權人，發生潛在之查封效力，並合併於先執行程序
        ，於先執行程序撤回或被撤銷時，該潛在之查封效力，
        始告顯現。易言之，後執行程序亦係獨立之執行程序，
        與先執行之債權人應有相同之地位，僅於先執行之債權
        人繼續執行時，後執行者之地位潛在受到壓抑，如先執
        行之債權人撤回執行，或其執行被撤銷或經裁定停止執
        行時，後執行者之潛在地位即告顯現。故債務人提起異
        議之訴，經判決勝訴確定，不許前案債權人強制執行時
        ，執行法院亦應為後案繼續執行。蓋債務人異議之訴僅
        排除先執行債權人之強制執行，不影響後執行者之繼續
        強制執行，二者之執行名義並不相同。
      (2)參與分配係向執行法院請求就執行所得之金額，同受清
        償之意思表示，其本身並無獨立之查封效力，本質上係
        附屬他債權人聲請強制執行之程序，與前述雙重聲請執
        行得獨立發生查封效力，係另一獨立之執行程序不同。
   2、經查，依兩造不爭執事實(二)，甲○○係於93年 4月14日持
      執行名義即本院93年度促字第3721號確定支付命令，向原
      審法院執行處聲請強制執行債務人廖凱修之財產，經原審
      法院執行處以 93年度執字第16134號清償債務強制執行事
      件受理，此業經原審調卷查閱無訛。上訴人辯稱甲○○聲
      請執行之時點係在95年 4月19日云云，已與所調閱之卷證
      相左，而無足取。
   3、再依兩造不爭執事實(一)、(二)，甲○○係以確定支付命令之
      執行名義，聲請就債務人廖凱修之財產為強制執行，為有
      執行名義之債權人，依強制執行法第33條規定為雙重聲請
      執行之性質，非同法第32條參與分配性質。再者，原審法
      院執行處受理甲○○強制執行聲請後，即於93年5月7日依
      職權併入93年度執字第6223號給付票款強制執行事件執行
      ，依上開說明，上訴人所為前執行程序與甲○○所為之後
      執行程序既經合併，在前者所實施執行行為之效力，應於
      聲請時及於後加入之甲○○債權人，發生潛在之查封效力
      ，並合併於先執行程序。
   4、查93年度執字第6223號給付票款強制執行之聲請，固因債
      務人廖凱修提起債務人異議之訴勝訴確定，而經執行法院
      裁定駁回上訴人之執行聲請，但承前所述，後執行程序之
      債權人甲○○仍得本於自己之執行名義，繼續進行強制執
      行程序。上訴人抗辯後執行程序屬於參與分配性質，因93
      年度執字第6223號給付票款強制執行遭裁定駁回，被上訴
      人參與分配失所附麗而應予駁回云云，自不足採。
（二）上訴人之參與分配否逾強制執行法第32條第1項規定時期
      ?
   1、依強制執行法第32條規定：「他債權人參與分配者，應於
      標的物拍賣、變賣終結或依法交債權人承受之日一日前，
      其不經拍賣或變賣者，應於當次分配表作成之日一日前，
      以書狀聲明之。」、「逾前項期間聲明參與分配者，僅得
      就前項債權人受償餘額而受清償；如尚應就債務人其他財
      產執行時，其債權額與前項債權餘額，除有優先權者外，
      應按其數額平均受償。」，所謂拍賣終結，指拍賣動產、
      不動產、船舶等之拍定而言。又股份有限公司已發行股票
      者（無論記名或無記名），因股票屬於有價證券，參照強
      制執行法第59條第2項之規定， 應依對於動產之執行程序
      辦理；其中，已上市之公司股票執行法院得以拍賣方式實
      施換價，並得委託證券經紀商出賣。
   2、查原審法院執行處於93年 4月22日囑託中央信託局就查封
      之執行債務人廖凱修所有之股票代為拍賣，中央信託局於
      93年4月30日至5月3日期間拍賣股票完畢乙節， 為兩造所
      不爭，並經原審法院調閱93年度執字第6223號執行事件卷
      宗查閱無誤，應屬於依動產執行程序辦理股票拍賣之情，
      自無強制執行法第32條第1項後段「不經拍賣或變賣者，
      應於當次分配表作成之日一日前，以書狀聲明之」規定之
      適用。關於決定各債權人參與分配、擬制參與分配之時期
      ，應以對執行債務人廖凱修股票拍賣終結之日（93年5 月
      3日）一日前即93年5月2日決之，堪予認定。
   3、次查，上訴人持原審88年度票字第278號民事確定裁定之
      執行名義所為強制執行之聲請，業由原審法院執行處於95
      年4月28日裁定駁回其強制執行之聲請， 雖上訴人不服提
      起抗告，仍經本院於95年7月11日裁定駁回其抗告確定（
      見前開不爭事項(六)）。易言之，上訴人此部分所為強制執
      行聲請業經駁回確定，足堪認定。
   4、上訴人再持另一執行名義對債務人廖凱修之財產為強制執
      行聲請之時點係在95年7月21日、96年3月22日，前者為假
      執行程序、後者為本案執行程序，經原審法院執行處分別
      以95年度執字第38504號、96年度執字第19438號清償債務
      強制執行事件受理，嗣均併入前開93年度執字第6223號給
      付票款強制執行事件執行，屬於強制執行法第33條所定雙
      重聲請執行之情形，亦經原審法院調閱相關執行事件卷宗
      查對綦詳。故上訴人上開所為強制執行聲請，為強制執行
      法第33條所定擬制參與分配，但仍應適用同法第32條規定
      ，以決定得否就債務人廖凱修股票所得價金與被上訴人同
      受清償。
   5、上訴人持系爭返還借款確定判決之執行名義再聲請強制執
      行時（即95年7月21日、96年3月22日），已後於債務人廖
      凱修93年5月2日股票拍賣終結之一日前，依強制執行法第
      33條、第32條第1項、第2項前段規定，上訴人僅得就該次
      股票拍賣所得價金餘額受償，無從與被上訴人按債權數額
      平均受償。
   6、93年度執字第6223號給付票款強制執行事件就債務人廖凱
      修所有之股票拍賣所得價金14,149,131元，定於96年7 月
      10日上午11時實行分配之分配表中，係將被上訴人與上訴
      人之執行債權額各29,298,750元、10,000,000元本息暨執
      行費同時列入分配，並按兩造間債權額比例平均分配，有
      原審法院民事執行處函及分配表在卷可稽（見原審卷第5
      、6頁），顯然違強制執行法第32條第2項前段規定，而屬
      不當。
   7、末查，被上訴人債權原本為29,298,750元，然93年度執字
      第6223號執行事件執行債務人廖凱修之股票所得價金為14
      ,149,131 元，顯無法足額清償被上訴人， 自無餘額可供
      分配予上訴人，上訴人應受分配金額即應為零。故被上訴
      人主張上訴人因參與分配逾強制執行法第32條第1項規定
      時期，而不得於原審執行法院93年度執字第6223號給付票
      款強制執行事件就債務人廖凱修所有之股票拍賣所得價金
      ，定於96年 7月10日上午11時實行分配之分配表中獲分配
      ，堪可信取。
   8、綜上所述，被上訴人強制執行聲請並未因上訴人基於原審
      法院88年度票字第278號民事確定裁定之執行名義所為強
      制執行之聲請遭駁回而失所附麗； 上訴人事後再於95年7
      月21日、96年 3月22日對債務人廖凱修財產聲請強制執行
      ，已後於股票拍賣終結之日一日前，僅得就餘額受償，然
      因被上訴人債權原本為29,298,750元，然93年度執字第62
      23號執行事件執行債務人廖凱修之股票所得價金為14,149
      , 131元，顯無法足額清償被上訴人，自無餘額可得分配
      予上訴人，原審執行法院於96年6月20日所制作之分配表
      中就上訴人部分分配金額4,358,799元（含執行費80,000
      元、執行債權4,278,799元）自屬於法無據。
（三）被上訴人稱債務人廖凱修業已向上訴人如數清償所欠借款
      債務10,000,000元本息，上訴人不得再列入分配，是否可
      採？
      按上訴人所為雙重執行聲請，已逾強制執行法第33條、第
      32條第1項時期， 而該次股票拍賣所得價金在被上訴人分
      配後已無餘額，上訴人不得列入分配，已如前述。準此，
      兩造就本項爭點所為攻擊防禦暨證據方法，與前開論斷結
      果無影響，無須再加以論述。
九、從而，被上訴人本於強制執行法第41條第1項規定， 提起分
    配表異議之訴，請求將原審執行法院93年度執字第6223號給
    付票款強制執行事件就執行債務人廖凱修所有之股票拍賣所
    得價金，定期於96年7月10日上午11時實行分配之分配表，
    次序１、３分配與上訴人之4,358,799元（含執行費80,000
    元、執行債權4,278,799元） 應減為零元，為有理由，應予
    准許。原審所為上訴人敗訴之判決，於法無誤，上訴意旨指
    摘原判決不當，求予廢棄改判，為無理由。
十、本件事証已臻明確，兩造其餘攻擊防禦方法及未經援用之舉
    証，經本院詳加審酌後，認與判決結果不生影響，爰不一一
    論述，併此敘明。
據上論結，本件上訴為無理由，依民事訴訟法第449條第1項、第
78條，判決如主文。
中    華    民    國    97    年    8     月    13    日
                  民事第十四庭
                        審判長法  官  張  蘭
                              法  官  鄭純惠
                              法  官  袁靜文
正本係照原本作成。
如不服本判決，應於收受送達後20日內向本院提出上訴書狀，其
未表明上訴理由者，應於提出上訴後20日內向本院補提理由書狀
（均須按他造當事人之人數附繕本）上訴時應提出委任律師或具
有律師資格之人之委任狀；委任有律師資格者，另應附具律師資
格證書及釋明委任人與受任人有民事訴訟法第466條之1第1項但
書或第2項（詳附註）所定關係之釋明文書影本。
中    華    民    國    97    年    8     月    13    日
                              書記官  應瑞霞
附註：
民事訴訟法第466條之1（第1項、第2項）：
對於第二審判決上訴，上訴人應委任律師為訴訟代理人。但上訴
人或其他法定代理人具有律師資格者，不在此限。
上訴人之配偶、三親等內之血親、二親等內之姻親，或上訴人為
法人、中央或地方機關時，其所屬專任人員具有律師資格並經法
院認為適當者，亦得為第三審訴訟代理人。


司法院資訊處製作；財團法人民間司法改革基金會備份。
